【裁判字號】    97,訴,1821
【裁判日期】    971013
【裁判案由】    清償借款
【裁判全文】
臺灣臺中地方法院民事判決  97年度訴字第1821號
原      告  財團法人921震災重建基金會
法定代理人  丙○
訴訟代理人  王文聖律師
複代理人    林忠宏律師
被      告  甲○○
訴訟代理人  朱從龍律師
複代理人    林一哲律師
上列當事人間清償借款事件，本院於民國97年9月19日言詞辯論
終結，判決如下：
    主    文
被告應應於繼承被繼承人洪國顯遺產範圍內給付原告新台幣壹佰
伍拾萬元，及自民國九十七年八月二日起至清償日止，按年息百
分之五計算之利息。
訴訟費用由被告負擔。
本判決於原告以新臺幣伍拾萬元供擔保後，得假執行。但被告如
於假執行程序實施前以新臺幣壹佰伍拾萬元為原告預供擔保，得
免為假執行。
    事實及理由
壹、原告主張：
一、緣被告之被繼承人洪國顯就南投市公園大廈都市更新會重建
    計劃與原告簽訂「築巢專案之臨門方案協助項目三及四之重
    建融資及不動產購買合約」，購買坐落南投市○○段0000-0
    000地號、面積100000分之866平方公尺土地及其上南投市○
    ○段03593建號即門牌號碼南投市○○路142號9樓建物（下
    稱系爭房地）；洪國顯並向原告貸款新台幣（下同）2,286,
    774元作為重建融資之用，迄今尚欠150萬元未為清償。嗣洪
    國顯於民國95年7月18日死亡，洪國顯之繼承人中，除被告
    業向臺灣南投地方法院（下稱南投地院）聲請對被繼承人洪
    國顯之遺產限定繼承並經同院核發95年度繼字第321 號民事
    裁定在案外，其餘繼承人均拋棄繼承。
二、上揭公園大廈重建工程早已完工驗收，且已辦理交屋，並因
    權利變換而移轉所有權予洪國顯完畢，洪國顯既就上開債務
    迄今尚負欠150萬元未為清償，已如前述，則此150萬元債務
    自應由其限定繼承人即被告於其所繼承洪國顯遺產之範圍內
    負清償之責。上開洪國顯所負欠原告債務150萬元業經南投
    市公園大廈都市更新會於上開南投地院95年度繼字第321號
    民事裁定所定6個月內報明債權，然不獲置理。嗣又經原告
    催告被告清償，被告雖函覆略以：「說明：..... 二、....
    ... 查本人已於95年9月20日將南投地院95年度繼字第321號
    裁定公告刊登於民眾日報，債權人報明債權之期限，係為96
    年3月21日。三、惟據貴基金會所提供之南投市公園大廈都
    市更新會函，其上簽收人並非本人，自不生報明債權之效力
    。且該函簽收之日期係為96年4月12日，已逾法定期間，足
    認貴基金會並未於法定期限內報明債權.......。」云云。
    惟南投市公園大廈都市更新會（96）園廈都更勳字第006號
    報明債權函係於96年3月11日寄出，而由被告之弟乙○○代
    收，顯見原告業已於南投地院95年度繼字第321號民事裁定
    所定6個月內報明債權。且按上揭土地及建物登記第二類謄
    本之「所有權部」之「其他登記事項」均載有「...... 南
    投市公園大廈都市更新單元權利變換未繳納差額價金，除繼
    承外不得辦理所有權移轉登記或設定負擔。」等語甚明，被
    告依民法第1156條之規定開具遺產清冊呈報南投地院時，豈
    能諉為不知系爭債權已存在？又於南投地院95年度繼字第32
    1號民事裁定所定報明債權之6個月期間內，被告之弟乙○○
    亦曾至原告處洽談，並告知原告已轉達被告有系爭債權存在
    情事。本此而論，本件被繼承人洪國顯之債權人即原告已於
    南投地院95年度繼字第321號民事裁定所定6個月期間內報明
    系爭債權，系爭債權並為洪國顯之限定繼承人即被告所知悉
    ，則被告即應於其所繼承洪國顯遺產之範圍內，償還洪國顯
    之系爭債務。
三、因被告尚未辦理繼承登記，故系爭房地仍登記被繼承人洪國
    顯名下，本此而論，系爭房地仍屬洪國顯之遺產，並無所謂
    「賸餘遺產」之問題。是姑不論原告已於南投地院95年度繼
    字第321號民事裁定所定6個月期間內報明系爭債權，系爭債
    權並為洪國顯之限定繼承人即被告所知悉，依民法第1154條
    第1項之規定，被告即應於其所繼承洪國顯遺產之範圍內，
    償還洪國顯之系爭債務，並無其上揭所稱依民法第1162條規
    定之適用。則被告上開函覆意旨，認原告僅得就被告所限定
    繼承洪國顯之「賸餘遺產」行使本件權利云云，亦無理由。
    綜上所述，原告爰依限定繼承及消費借貸法律關係，訴請被
    告於繼承被繼承人洪國顯遺產限度內，給付原告150萬元及
    法定遲延利息。
四、並聲明：
（一）被告應於其所繼承被繼承人洪國顯遺產之範圍內，給付原
      告150萬元，及自起訴狀繕本送達之翌日起至清償日止，
      按年利率百分之5計算之利息。
（二）原告願供擔保，請准宣告假執行。
貳、被告則以：
一、民法第1162條規定之「賸餘遺產」，係指償還於法定期限內
    已報明或以知悉之債務，並交付遺贈物後，現實所賸餘之遺
    產而言。本件被繼承人遺產所應付之遺產稅（即公法債務）
    ，國稅局尚未核定稅額，亦尚未償還該債務，更無所謂賸餘
    遺產可言，原告訴求於「遺產範圍內」給付150萬元云云，
    於法不合。再被告早已具狀向南投地院聲請限定繼承，並於
    95年9月20日將南投地院95年度繼字第321號裁定公告刊登於
    民眾日報，惟原告並未於限定繼承裁定所定6個月之期限內
    報明債權，渠自僅得就洪國顯之賸餘遺產行使權利。又原告
    主張渠於96年3月11日即以南投市公園大廈都市更新會96年3
    月11日（96）原廈都更勳字第006號函向第三人乙○○報明
    債權云云。姑不論是否屬實，惟乙○○並非遺產管理人，亦
    非被告之代理人，原告主張向乙○○報明債權第三人云云，
    亦無法律效力可言。何況該函上之簽收日期係為96 年4月12
    日，更已逾法定6個月之除斥期間，足證原告所述不實，核
    無可採。抑有進者，原告亦指稱其餘繼承人均拋棄繼承，則
    渠主張向已拋棄繼承之乙○○報明債權云云，顯不合法。職
    是，原告縱有債權，自僅得就洪國顯之賸餘遺產行使權利。
二、原告復主張被告於聲明限定繼承，開立遺產清冊呈報法院時
    ，即可自地籍謄本得知洪國顯尚有債權云云。蓋被告於洪國
    顯於95年7月18日過世後，隨即於法定3個月之期限內，開具
    財產清冊向法院聲明限定繼承，嗣後南投地院乃於95年9 月
    13日做成95年度繼字第321號裁定，為原告所不爭執。惟原
    告所提出之地籍謄本上，所記載之登記原因為「權利變換」
    ，登記日期則為96年2月5日，顯係在南投地院作成前開限定
    繼承裁定之4個多月以後，益足證被告於開具遺產清冊時，
    根本無從知悉債權，原告辯稱被告「焉能諉為不知系爭債權
    已存在」云云，自無可採。何況前開之地籍謄本上，並未載
    明債權金額，且登記之原因亦係登記為權利變換，則被告殊
    無得知該債權之可能。至原告所稱之建物謄本，其建物之第
    一次登記更係在96年2月7日，亦晚於前開南投地院裁定（95
    年9月13日作成），足證原告所主張，俱不符實，自不可採
    。
三、並聲明：原告之訴駁回，如受不利判決願供擔保請准宣告免
    為假執行。
參、爭執與不爭執事項：
一、不爭執事項（並採為本院判決基礎）：
（一）被告之被繼承人洪國顯就南投市公園大廈都市更新會重建
      計劃與原告簽訂「築巢專案之臨門方案協助項目三及四之
      重建融資及不動產購買合約」，購買坐落南投市○○段
      0000-0000地號、面積100000分之866平方公尺土地，及其
      上南投市○○段03593建號即門牌號碼南投市○○路142號
      9樓建物；洪國顯並向原告貸款2,286,774元作為重建融資
      之用，然迄今尚負欠150萬元未為清償。
（二）洪國顯於95年7月18日死亡，洪國顯之繼承人中，除被告
      業向南投地院聲請對被繼承人洪國顯之遺產限定繼承，並
      經同院核發95年度繼字第321號民事裁定在案外，其餘繼
      承人均拋棄繼承。
（三）被告尚未辦理繼承登記，故系爭房地仍登記被繼承人洪國
      顯名下，即系爭房地仍屬洪國顯之遺產。
二、爭執之事項：
（一）原告是否於南投地院95年度繼字第321號民事裁定所定6個
      月內報明系爭債權？又被告是否於開具遺產清冊時，即已
      知悉系爭債權？
（二）為限定繼承之繼承人對於公告期限內未報明債權之債權人
      ，且為繼承人所不知者，是否仍應於繼承被繼承人之遺產
      範圍內負清償之責？
肆、本院之判斷：
一、原告顯逾南投地院95年度繼字第321號民事裁定所定6個月之
    期間內向被告報明系爭債權；又被告於開具遺產清冊時，並
    無法知悉系爭債權：
（一）按繼承人得限定以因繼承所得之遺產，償還被繼承人之債
      務；為限定之繼承者，應於繼承人知悉其得繼承之時起3
      個月內呈報法院；繼承人依前條第2項規定呈報法院時，
      法院應依公示催告程序公告，命被繼承人之債權人於一定
      期限內報明其債權。又被繼承人之債權人，不於第1157條
      所定之一定期限內報明其債權，而又為繼承人所不知者，
      僅得就賸餘遺產，行使其權利。民法第1154條第1項、第
      1156條第1項、第1157條第1項、第1162條分別定有明文。
（二）查本件被告向南投地院聲請對被繼承人洪國顯之遺產限定
      繼承，業經同院准予對被繼承人洪國顯之債權人為公示催
      告，經於95年9月20日刊報，對債權人公示催告期限於96
      年3月21日屆滿，此為兩造所不爭執，且經本院依職權調
      閱南投地院95年度繼字第321號民事聲請事件卷宗核閱屬
      實，堪信為真正。次查，原告以南投市公園大廈都市更新
      會（96）園廈都更勳字第006號函向被告報明債權，而該
      函上之簽收日期係為96年4月12日，此有前揭南投市公園
      大廈都市更新會函影本可證，是原告向被告報明債權顯已
      逾96年3月21日即法定6個月之除斥期間。另原告指稱伊提
      出之土地及建物登記第二類謄本之「所有權部」之「其他
      登記事項」均載有「...... 南投市公園大廈都市更新單
      元權利變換未繳納差額價金，除繼承外不得辦理所有權移
      轉登記或設定負擔。」等語甚明，被告依民法第1156條之
      規定開具遺產清冊呈報南投地院時，豈能諉為不知系爭債
      權已存在云云。惟原告所提出之地籍謄本上，所記載之登
      記原因為「權利變換」，登記日期則為96年2月5日，顯係
      在南投地院作成上開限定繼承裁定（即95年9月13日95 年
      度繼字第321號）後，益足證被告於開具遺產清冊時，並
      無從知悉系爭債權，故原告前開所辯，自無可採。
二、為限定繼承之繼承人對於公告期限內未報明債權之債權人，
    且為繼承人所不知者，仍應於知悉後於繼承被繼承人之遺產
    範圍內負清償之責：
    被告辯稱本件被繼承人遺產所應付之遺產稅（即公法債務）
    ，國稅局尚未核定稅額，亦尚未償還該債務，更無所謂賸餘
    遺產可言，原告訴求於「遺產範圍內」給付150萬元，於法
    不合云云。揆諸上揭民法規定可知，繼承人對被繼承人遺產
    為限定繼承，則其僅於繼承被繼承人遺產之範圍內，就被繼
    承人之債務負清償之責。又被繼承人之債權人是否於限定繼
    承公示催告程序之公告期限內報明債權，僅發生是否僅得就
    剩餘遺產受償之問題，為限定繼承之繼承人對於公告期限內
    未報明債權之債權人，仍於繼承被繼承人之遺產範圍內負清
    償之責。基此，本件被告需俟公示催告期限96年3月21日屆
    滿後，始得對於公告期限內報明債權之債權人為清償，而對
    於公告期限內未報明債權之債權人，被告仍於繼承被繼承人
    洪國顯之遺產範圍內付清償之責。查原告為洪國顯之債權人
    ，其未於前開限定繼承程序所定公告期限內申報本件系爭債
    權，已如前述，準此，依前揭說明及南投地院95年度繼字第
    321號裁定意旨，縱原告未於公示催告期限內申報本件系爭
    債權，亦得就洪國顯之遺產行使其權利。本件原告主張被繼
    承人之遺產並無其他遺產債務，為被告所不爭執，則縱原告
    未於前揭限定繼承裁定公告後6月內陳報債權，因並無其他
    債權人，不生清償被繼承人遺產債務問題，而有剩餘財產情
    事，況本件被告自承系爭遺產所生遺產稅尚未經稅捐機關核
    定，因遺產稅核課前提係以遺產積極財產減去消極財產餘額
    作為核課之基準，被告既於遺產稅核課前已知悉系爭遺產債
    務存在，自應以之作為遺產之債務申報於稅捐機關，是以被
    告不待稅捐機關核定，即有清償系爭遺產債務之義務，被告
    辯稱需待稅捐機關核課後始有清償義務，尚嫌無據。又繼承
    人提出限定繼承之抗辯者，法院應為保留支付之判決，即於
    繼承財產限度內為支付債務之判決，至於繼承財產之多寡、
    有無隱匿遺產或在遺產清冊為虛偽之記載等，均非本件判決
    得斟酌之範圍。是被告既已依法對洪國顯之遺產為限定繼承
    ，原告請求被告就繼承洪國顯之遺產範圍內對原告負清償之
    責，自屬有據。被告所為抗辯，並無可採。
三、末按消費借貸者，謂當事人約定，一方移轉金錢或其他代替
    物之所有權於他方，而他方以種類、品質、數量相同之物返
    還之契約；借用人應於約定期限內，返還與借用物種類、品
    質、數量相同之物。又遲延之債務，以支付金錢為標的者，
    債權人得請求依法定利率計算之遲延利息；但約定利率較高
    者，仍從其約定利率。民法第474條、第478條、第233條第1
    項分別定有明文。查被告之被繼承人洪國顯就南投市公園大
    廈都市更新會重建計劃與原告簽訂「築巢專案之臨門方案協
    助項目三及四之重建融資及不動產購買合約」，購買坐落南
    投市○○段0000-0000地號、面積100000分之866平方公尺土
    地，及其上南投市○○段03593建號即門牌號碼南投市○○
    路142號9樓建物，並向原告貸款2,286,774元作為重建融資
    之用，然該貸款迄今尚負欠150萬元未為清償，此有上開不
    動產購買合約、本票及重建戶先行遷入還款切結書附卷可稽
    ，且為兩造所不爭執。本件系爭借款之債務人洪國顯既未依
    約償還借款，而洪國顯死亡後，由其繼承人即被告依法限定
    繼承其債務，揆之上開說明，被告自應就繼承洪國顯之遺產
    範圍內對原告負清償之責。從而，原告依據繼承及消費借貸
    之法律關係，請求被告於繼承被繼承人洪國顯之遺產範圍內
    ，應給付原告如主文第1項所示之本金及自起訴狀繕本送達
    翌日即97年8月2日起至清償日止按法定利率即年息百分之五
    計算之遲延利息，為有理由，應予准許。
伍、本件兩造均陳明明願供擔保請准宣告假執行及免為假執行，
    均核無不合，應予准許，爰酌定相當之擔保金額分別准許之
    。
陸、本件事證已臻明確，兩造所為其他攻擊防禦方法及主張，於
    事實認定及判決結果不生影響，爰不逐一審究，併予敘明。
柒、訴訟費用負擔及假執行之依據：民事訴訟法第78條、第390
    條第2項、第392條。
中    華    民    國    97    年    10    月    13    日
                  民事第一庭    法  官  陳學德
正本係照原本作成。
如對本判決上訴，須於判決送達後20日內向本院提出上訴狀。
中    華    民    國    97    年    10    月    13    日
                                書記官


司法院資訊處製作；財團法人民間司法改革基金會備份。
